【裁判字號】    99,聲,52
【裁判日期】    990823
【裁判案由】    訴訟救助
【裁判全文】
臺灣高等法院臺南分院民事裁定  99年度聲字第52號
聲  請  人  乙○○
相  對  人  陽信商業銀行股份有限公司
法定代理人  甲○○
上列聲請人因與相對人間請求返還不當得利事件，對於中華民國
99年6月24日臺灣臺南地方法院98年度重訴字第14號第一審判決
提起上訴，並聲請訴訟救助，本院裁定如下：
    主    文
本件准予訴訟救助。
    理    由
一、按聲請訴訟救助，應向受訴法院為之；民事訴訟法第109條
    第1項前段定有明文。所謂受訴法院，若本案訴訟繫屬於第
    二審法院，則指該第二審法院而言，故當事人於提起第二審
    上訴之同時或之後，聲請訴訟救助，此訴訟救助之聲請即應
    由第二審法院管轄（參見最高法院90年度台聲字第34號裁定
    意旨）。查，本件聲請人（即上訴人，亦即被告）不服原審
    法院98年度重訴字第14號請求返還不當得利事件判決，於民
    國（下同）99年8月9日提起上訴，並聲請訴訟救助，依首揭
    說明，本件訴訟救助之聲請應由本院管轄，合先明。
二、聲請人聲請意旨略以：聲請人因不服臺灣臺南地方法院98年
    度重訴字第14號返還不當得利事件判決，乃依法提起上訴，
    因聲請人每月所得甚低，係低收入戶，經濟環境困難，無資
    力繳納本件訴訟費用，且聲請人之上開事件，業經財團法人
    法律扶助基金會台南分會（下稱台南法律扶助基金會）審查
    決定予以全部扶助，此亦有審查決定書附卷可證。為此，爰
    依民事訴訟法第107、109條及法律扶助法第62條規定，狀請
    准予訴訟救助等語。
三、按「當事人因無資力支出訴訟費用者，法院應依聲請，以裁
    定准予訴訟救助。但顯無勝訴之望者，不在此限。法院認定
    前項資力時，應斟酌當事人及其共同生活親屬基本生活之需
    要。」民事訴訟法第107條定有明文。查聲請訴訟救助者，
    關於無資力支出訴訟費用之事由，應提出性質上能即時調查
    之證據以釋明之，此觀民事訴訟法第109條第2項、第284條
    之規定自明。再者，當事人無資力支出訴訟費用者，固得聲
    請訴訟救助，然所謂無資力，係指窘於生活，且缺乏經濟信
    用者而言。法院調查聲請人是否無資力支出訴訟費用，專就
    聲請人提出之證據為之，如聲請人並未提出證據，即應將其
    聲請駁回，無依職權調查或定期命補正之必要（參照最高法
    院43年台抗字第152號判例、88年度台抗字第161號裁定意旨
    ）；又按經財團法人法律扶助基金會分會准予法律扶助之無
    資力者，其於訴訟程序中，向法院聲請訴訟救助時，應准予
    訴訟救助。但另有不符法律扶助事實之證明者，不在此限；
    法律扶助法第62條定有明文，此為民事訴訟法有關訴訟救助
    之特別規定。故如經財團法人法律扶助基金會分會准予法律
    扶助之無資力者，其於訴訟程序中，向法院聲請訴訟救助時
    ，除另有不符法律扶助事實之證明者外，應准予訴訟救助（
    參見最高法院93年度台聲字第674號、93年度台抗字第793號
    裁定意旨）。
四、經查：
    聲請人以其與相對人間請求返還不當得利事件，無資力支出
    訴訟費用，業據其向台南法律扶助基金會申請法律扶助獲准
    全部扶助，有台南法律扶助基金會99年7月1日0000000-c-01
    4審查決定通知書影本附卷可稽。又經本院依職權調閱聲請
    人97及98年度財產所得資料顯示，聲請人年所得分別為200,
    000元、196,000元，惟名下資產僅有1988年份老舊大發汽車
    1部，有稅務電子閘門財產所得調件明細表附卷足憑。本院
    審酌聲請人月收入2萬元左右，及其共同生活人口數3人之基
    本生活需要等情，聲請人主張其窘於生活，且缺乏經濟信用
    ，為無資力支出訴訟費用之人，依上揭說明，堪信為實。又
    依其提出之上訴理由狀所載事實，亦無不經調查辯論，即知
    其應受敗訴裁判之情事，難謂顯無勝訴之望（現由本院審理
    中）。且如上述，聲請人向台南法律扶助基金會申請法律扶
    助亦經該會准予全部扶助，此外，又查無聲請人有不符法律
    扶助事實之證明，揆諸上開說明，聲請人聲請訴訟救助，於
    法尚無不合，應予准許。
五、爰依民事訴訟法第107條第1項前段，裁定如主文。
中    華    民    國    99    年     8    月    23    日
                  民事第三庭    審判長法  官  黃崑宗
                                      法  官  蘇重信
                                      法  官  王浦傑
上為正本係照原本作成。
如對本裁定抗告，須於本裁定送達後10日內向本院提出抗告狀（
須附繕本），並應繳納抗告費新台幣1千元。
中    華    民    國    99    年    8     月    24    日
                                      書記官  廖英琇

司法院資訊處製作；財團法人民間司法改革基金會備份。
